【裁判字號】    95,訴,4298
【裁判日期】    970424
【裁判案由】    妨害性自主罪
【裁判全文】
臺灣高雄地方法院刑事判決              95年度訴字第4298號
公  訴  人  臺灣高雄地方法院檢察署檢察官  
被      告  吳○○
選任辯護人  王叡齡律師
            陳建誌律師
上列被告因妨害性自主罪案件，經檢察官提起公訴（95年度偵字
第16778 號），本院判決如下：
    主  文
吳○○對未滿十四歲女子犯強制性交未遂罪，處有期徒刑肆年陸
月，並應於刑之執行前，令入相當處所，施以治療，其期間至治
癒為止，但最長不得逾參年。
    事  實
一、吳○○與代號0000-0000 號女子（民國91年○○月○○日生
    ，真實姓名、年籍詳卷內代號與真實姓名對照表，下稱A 女
    ）之祖母代號0000-0000B號（真實姓名、年籍詳卷內戶口名
    簿，下稱B 女）為同事關係。緣於95年3 月29日中午12時許
    （起訴書誤載為95年3 月30日中午12時30分許，應予更正）
    ，A 女之祖母B 女攜同A 女至其友人許○○位於高雄市○○
    區○○街○巷○○號之住處打麻將，因到場之牌友共有5 人
    ，吳○○遂主動退出牌局，詎其竟萌生色念，明知A 女係未
    滿14歲之女子，竟基於對A 女為強制性交之犯意，以帶A 女
    出外遊玩為藉口，騎乘機車將A 女載至其位於高雄市○○區
    ○○街○○巷○○號之住處內，而以違反A 女意願之方式，
    脫去A 女之內褲，親吻A 女之耳朵、胸部及下體等處，並進
    而欲以手指、眼鏡及吸管等物插入A 女之下體，然因A 女感
    覺疼痛，並哭喊：「不要」等語，吳○○之強制性交犯行因
    而未能得逞。嗣於當日傍晚，A 女向其母親代號0000-0000A
    號（真實姓名、年籍詳卷內代號與真實姓名對照表，下稱C
    女）表示下體疼痛，經C 女追問下，始悉上情。
二、案經A 女訴由高雄市政府警察局○○分局移臺灣高雄地方法
    院檢察署檢察官偵查起訴。
    理  由
壹、程序部分（證據能力之審查）：
一、按被告以外之人於檢察事務官、司法警察官或司法警察調查
    中所為之陳述，與審判中不符時，其先前之陳述具有較可信
    之特別情況，且為證明犯罪事實存否所必要者，得為證據，
    刑事訴訟法第159 條之2 定有明文。是被告以外之人於檢察
    事務官、司法警察（官）調查時所為之陳述，屬傳聞證據，
    依刑事訴訟法第159 條規定，本無證據能力，必具備「特信
    性」及「必要性」二要件，始例外得適用同法第159 條之 2
    規定，認有證據能力，得採為證據。其所謂「具有較可信之
    特別情況」（即「特信性」），係指其陳述係在特別可信為
    真實之情況下所為者而言。例如被告以外之人出於自然之發
    言、臨終前之陳述，或違反自己利益之陳述等特別情形均屬
    之。蓋被告以外之人在類此特別情況下所為之陳述，就通常
    而言，其虛偽之可能性偏低，可信之程度較高，若該項陳述
    為證明犯罪事實存否所必要，依上開規定，自得構成傳聞法
    則之例外，而承認其證據能力。又所謂「必要性」要件，必
    須該陳述之重要待證事實部分，與審判中之陳述有所不符，
    包括審判中改稱忘記、不知道等雖非完全相異，但實質內容
    已有不符者在內，且該審判外之陳述，必為證明犯罪之待證
    事實存在或不存在所不可或缺，二者兼備，始足當之。故此
    所謂「為證明犯罪事實存否所必要者」，既必須達不可或缺
    之程度，自係指就具體個案案情及相關卷證判斷，為發現實
    質真實目的，認為除該項審判外之陳述外，已無從再就同一
    供述者，取得與其上開審判外陳述之相同供述內容，倘以其
    他證據代替，亦無從達到同一目的之情形而言（最高法院94
    年度台上字第5490號、95年度台上字第4414號判決參照）。
    經查，本件證人即被害人A 女於警詢時之供述，具有被告以
    外之人書面陳述之性質，屬傳聞證據，而其於警詢時對於遭
    被告吳○強制性交之時間、方式、情狀、被告之性徵等關於
    本件犯罪事實之重要情節均能詳細描述（見警卷第3 至5頁
    ），然A 女於本院審理時對於公訴人詰問其是否見過被告裸
    體或是否遭被告擁抱、親吻等問題，A 女則均答以「沒有」
    等語，顯見A 女於警詢時陳述之重要待證事實部分，與審判
    中之陳述已有所不符。而經本院審酌本件案發之時，A 女僅
    係3 歲稚女，智力尚未發展完成，依一般經驗，對於其所見
    聞之事，應僅有直接鋪陳之能力，尚無法對其所見聞之事加
    以增刪、修飾或添加個人意見，且依案發當時之情形，A 女
    係於95年3 月30日即案發後翌日立即接受警詢，因距離案發
    之時甚為短暫，其記憶應較為清晰，而A 女之警詢光碟經本
    院勘驗結果，並無任何被不當導引所為之陳述，亦有本院勘
    驗進入減述流程之錄影光碟勘驗筆錄1 份在卷可稽（見本院
    卷第57至65頁，本院97年2 月21日審判筆錄第3 至6 頁），
    是本院認A 女在類此特別情況下所為之陳述，就通常而言，
    其虛偽之可能性偏低，可信之程度較高，具有「具有較可信
    之特別情況」。又本件案發當時僅有被告及A 女在場，並無
    其他證人在場與聞，是A 女之證言對於本件犯罪事實而言，
    自具有其關鍵之重要性，而本院審酌案發時A 女僅係3 歲稚
    女，智力尚未發展完成，記憶力較一般成年人相去甚遠，倘
    若時日久遠，則其就其所見聞之事，勢必無從清楚記憶，而
    本件自95年3 月29日案發迄今已逾2 年餘，A 女就其於案發
    時所見聞之事，應已無法清楚記憶，是為發現實質真實之目
    的，本院認除A 女於警詢時之證述外，已無從再就同一供述
    者，取得與其上開審判外陳述之相同供述內容，亦無其他證
    據足以替代，是A 女於警詢時之供述確「為證明犯罪事實存
    否所必要者」。綜合上述，A 女於警詢時之供述，雖與審判
    中不符，然其於警詢時之陳述具有較可信之特別情況，且為
    證明犯罪事實存否所必要者，依上開刑事訴訟法第159 條之
    2 規定，應具有證據能力，適宜為本案之證據。
二、次按被告以外之人於審判外之言詞或書面陳述，除法律有規
    定者外，不得作為證據，刑事訴訟法第159 條第1 項亦定有
    明文。查本件證人即被害人Ａ女之母C 女及證人許素嬌於警
    詢中之供述，具有被告以外之人審判外陳述之性質，屬傳聞
    證據，經本院依法提示予以調查，被告對此表示無證據能力
    （見本院卷第46頁），是依上開規定，自不得作為本案之證
    據。
貳、實體部分：
一、訊據被告吳○○對於在上開時、地載A 女外出之事實固然坦
    承不諱，然矢口否認有何對未滿14歲女子強制性交之犯行，
    辯稱：伊當日係先載A 女到到便利商店買東西，再載A 女至
    友人顏○○家中玩耍，並未將A 女載至伊位於高雄市○○區
    ○○街○○巷○○號之住處，亦未對A 女為性侵害，A 女身
    上的傷勢可能係其他原因造成，與伊無關云云。經查：
  (一)上揭犯罪事實，業據證人即被害人A 女於警詢中證稱：被告
    （按即A 女所稱之「阿○阿公」）昨日（按即95年3 月29日
    ）載伊，被告脫去伊的褲子，摸伊的生殖器（按即A 女所稱
    「尿尿的地方」），並用手指、眼鏡及吸管插入伊的生殖器
    ，伊有感覺到疼痛，被告還有親吻伊的生殖器，被告有脫去
    自己的褲子，伊有看到被告的陰毛及生殖器（按即A 女所稱
    之「毛毛」及「鳥鳥」）等語（以上均由A 女口述，並搭配
    A 女以指認娃娃作出動作，見本院卷第57至65頁勘驗筆錄）
    ，A 女對於其遭被告性侵害之時間、方式、情狀、被告之性
    徵等關於本件犯罪事實之重要情節均能詳細描述，而以A 女
    當時3 歲之稚齡，心智發展尚未成熟之狀況觀之，苟非真有
    其事，A 女豈能就當時之情形為如此清楚之描述？又豈能清
    楚描述被告之性徵？足認A 女上開證述應為可信；另依A 女
    之年齡、心智之發展情形而為判斷，被害人A 女應無故意誣
    陷被告之可能，而以A 女之祖母B 女與被告為同事關係，且
    B 女亦同意被告單獨載A 女出外遊玩等情狀，亦顯見被害人
    A 女之家人與被告平日並無嫌隙，A 女之家人亦無故意教唆
    A 女誣陷被告之可能，是A 女上開證詞之可信度甚高，應堪
    採信。至被害人A 女於本院審理時對於公訴人詰問其是否見
    過被告裸體或是否遭被告擁抱、親吻等問題，A 女雖均答以
    「沒有」等語（見本院97年4 月10日審判筆錄第4 頁），然
    以案發時A 女僅係3 歲稚女，智力尚未發展完成，記憶力較
    一般成年人相去甚遠，倘若時日久遠，則其就其所見聞之事
    ，勢必無從清楚記憶，而本件自95年3 月29日案發迄今已逾
    2 年餘，A 女就其於案發時所見聞之事，應已無法清楚記憶
    ，是A 女於本院審理時所為之證述，應不足採信。又被害人
    A 女於案發翌日隨即接受高雄市立聯合醫院診療，A 女確實
    受有雙側小陰唇內側擦傷紅腫之傷害，有受理疑似性侵害事
    件驗傷診斷書1 紙在卷可稽，亦足以佐證被告確有如犯罪事
    實欄所載之犯行。又A 女僅係受有雙側小陰唇內側擦傷紅腫
    之傷害，並無明顯外傷，有上開受理疑似性侵害事件驗傷診
    斷書1 紙在卷可稽，顯見A 女之陰道並未受有傷害，僅係雙
    側小陰唇內側擦傷紅腫，以A 女之年齡及身體發展尚未成熟
    等情形判斷，苟經被告以手指、眼鏡及吸管侵入其陰道，因
    吸管係屬前端銳利之物，A 女之陰道應會有刮傷或其他相仿
    之傷害存在，然而A 女之陰道並未受有任何傷害，僅係雙側
    小陰唇內側擦傷紅腫，依上開說明，足認被告尚未以手指、
    眼鏡及吸管侵入A 女之陰道，其犯行尚屬未遂。是本件被告
    確有對未滿14歲女子為強制性交未遂之犯行，事證明確。
  (二)至被告雖矢口否認有何對未滿14歲女子為強制性交之犯行，
    然與本院上開調查證據之結果相悖，應不足採信。而被告所
    辯稱載A 女至便利商店買東西等情節，雖為被害人A 女所肯
    認，然與本件案情無關，不足以作為有利於被告之認定。至
    被告辯稱載A 女到友人顏○○家中遊玩等情節，經證人顏○
    ○於本院審理時證稱：不復記憶被告載A 女到其住處玩耍之
    時間（見本院97年2 月21日審判筆錄第11至13頁），是其證
    言亦不足以作為有利於被告之認定。
  (三)從而，本案事證明確，被告犯行堪予認定，應依法論科。
二、被害人A 女於案發當時年僅3 歲，為未滿14歲之女子，有代
    號與真實姓名對照表1 份在卷可稽。又被告吳○○已著手於
    對A 女強制性交之犯行，嗣因A 女哭喊疼痛而未能得逞，核
    其所為，係犯刑法第222 條第2 項、第1 項第2 款之對未滿
    14 歲 之女子犯強制性交未遂罪。被告告已著手於強制性交
    行為之實施，於尚未以手指、眼鏡及吸管進入被害人A 女之
    陰道時，即因A 女哭喊疼痛而停止，為未遂犯，爰依刑法第
    25 條 第2 項規定，按既遂犯之刑度減輕其刑。公訴意旨認
    被告所為係犯修正前刑法第224 條第1 項第2 款之對14歲以
    下之女子犯強制性交罪，要與上開論罪事實有異，容有未洽
    ，應予指明，惟因行為之既遂或未遂僅係犯罪狀態之不同，
    而非處罰之獨立規定，不生變更起訴法條之問題，附此敘明
    。另查被告行為後，刑法第222 條第1 項第2 款業經變更，
    並於95年7 月1 日施行，刑法第222 條第1 項第2 款之加重
    要件，於95年7 月1 日修正施行時，已由「對14歲以下之男
    女犯之」變更為「對未滿14歲之男女犯之」，其加重要件雖
    然加以限縮，然因被害人A 女於案發時僅3 歲，無論係適用
    修正前或修正後之加重要件，均構成本條之加重要件，而刑
    法第222 條第1 項之法定刑已由「無期徒刑或7 年以上有期
    徒刑」變更為「7 年以上有期徒刑」，已刪除無期徒刑之處
    罰規定，是經綜合比較結果，仍應以適用裁判時法對於被告
    較為有利，是應依刑法第2 條第1 項但書規定適用裁判時法
    即現行刑法第222 條第2 項、第1 項第2 款，附此說明。爰
    審酌被告對於年僅3 歲之A 女為強制性交未遂之犯行，惡性
    非輕，且對於A 女之身心發展均造成嚴重之傷害，而事後又
    矢口否認犯行，態度不佳，本應重懲，惟念其本次犯行並未
    既遂，並衡被告犯罪之動機、目的、手段、所生之損害等一
    切情狀，酌情量處如主文所示之刑，以示儆懲。
三、按強制治療係屬拘束人身自由之保安處分，其因法律變更而
    發生新舊法之規定不同者，仍應依刑法第2 條第1 項規定，
    適用最有利於行為人之法律。而依被告行為時之修正前刑法
    第91條之1 第1 項、第2 項、第3 項分別規定：「犯第 221
    條至第227 條、第228 條、第229 條、第230 條、第234 條
    之罪者，於裁判前應經鑑定有無施以治療之必要。有施以治
    療之必要者，得令入相當處所，施以治療。」、「前項處分
    於刑之執行前為之，其期間至治癒為止。但最長不得逾3 年
    。」、「前項治療處分之日數，以1 日抵有期徒刑或拘役 1
    日或第42條第4 項裁判所定之罰金額數。」；修正後之刑法
    第91條之1 第1 項、第2 項則分別規定：「犯第221 條至第
    227 條、第228 條、第229 條、第230 條、第234 條、第33
    2 條第2 項第2 款、第334 條第2 款、第348 條第2 項第 1
    款及其特別法之罪，而有下列情形之一者，得令入相當處所
    ，施以強制治療：一、徒刑執行期滿前，於接受輔導或治療
    後，經鑑定、評估，認有再犯之危險者。二、依其他法律規
    定，於接受身心治療或輔導教育後，經鑑定、評估，認有再
    犯之危險者。」、「前項處分期間至其再犯危險顯著降低為
    止，執行期間應每年鑑定、評估有無停止治療之必要。」。
    亦即由刑前治療改為刑後治療，但經比較結果，修正後之規
    定被告治療期間未予限制，抑且治療處分之日數，復不能折
    抵有期徒刑或拘役刑期，殊較舊法不利於行為人，自應適用
    修正前之規定有利於被告（最高法院95年度台上字第6447號
    判決參照），故於刑法修正前犯妨害性自主罪章之被告，如
    有施以強制治療之必要者，應適用修正前之規定（且此保安
    處分不在前開罪刑綜合比較之範圍內）。本案經依修正前刑
    法第91條之1 第1 項之規定送請財團法人台灣省私立高雄仁
    愛之家附設慈惠醫院就被告有無施以治療之必要為鑑定，經
    該院鑑定後認被告「無維持正常親密關係之能力、治療合作
    意願低、未婚、以異物插入且加害兒童之不正常性慾，故可
    能為戀童癖之患者，再犯危險性校正為中度危險性。…建議
    吳員（即被告）接受陰莖體積測試，接受身心治療，以降低
    日後再犯危險」，有該院96年5 月29精神鑑定書1 份附卷可
    稽，是該精神鑑定書既已認被告有接受治療之必要，爰參酌
    上開規定，諭知被告應依修正前刑法第91條第1 項、第2 項
    之規定，應於刑之執行前，令入相當處所，施以治療，其期
    間至治癒為止，但最長不得逾3 年。
據上論斷，應依刑事訴訟法第299 條第1 項前段，刑法第2 條第
1 項、第222 條第2 項、第1 項第2 款、第25條第2 項、第91條
之1 第1 項、第2 項（修正前），判決如主文。
本案經檢察官呂建興到庭執行職務。
中    華    民    國    97    年    4     月    24    日

                  鳳山刑事第一庭審判長法  官 黃三友
                       
                                      法  官 林芳華

                                      法  官 陳盈吉

以上正本證明與原本無異。
如不服本判決，應於判決送達後10日內，向本院提出上訴狀。 
中    華    民    國    97    年    4     月    24    日
                                      書記官  陳展榮

附錄本判決論罪科刑法條：

刑法第222 條第1 項第2 款、第2 項
犯前條之罪而有下列情形之一者，處7 年以上有期徒刑：
 二、對未滿十四歲之男女犯之者。
前項之未遂犯罰之。

司法院資訊處製作；財團法人民間司法改革基金會備份。
